最高法院民事判決　　　　　　　　　　　　　　　　八十八年度台上字第六七九號
　　上　訴　人　甲○○
　　被 上訴 人　台灣富士通將軍股份有限公司（即大成工業股份有限公司）
　　法定代理人　林博之
右當事人間請求遷讓房屋事件，上訴人對於中華民國八十七年三月十六日台灣高等法
院台中分院第二審判決（八十六年度上字第三九八號），提起上訴，本院判決如左：
    主  文
原判決關於駁回上訴人其餘上訴及該訴訟費用部分廢棄，發回台灣高等法院台中分院
。
    理  由
本件被上訴人主張：坐落台中市○區○○路一八四號七樓之十六即建號五四二九號房
屋（以下稱系爭房屋）為伊所有，上訴人自民國七十四年十二月五日起即無任何權源
予以占用，獲得相當於租金之利益，致伊受有損害，伊得本於所有權請求其交還該房
屋，並得依不當得利之法則請求其返還不當得利等情，求為命上訴人遷讓系爭房屋，
及自八十年十一月十一日起至八十二年十二月三十一日止每月給付伊新台幣（下同）
七千五百八十五元，自八十三年一月一日起至遷讓系爭房屋之日止每月給付伊七千七
百四十九元之判決（另被上訴人損害金之請求超過上開部分，業經判決被上訴人敗訴
確定）。
上訴人則以：系爭房屋買賣當時，訴外人陳固為被上訴人之法定代理人，陳固委
由禎祥企劃工作室代為銷售，授權訴外人陳柏汎代理出賣，伊委由訴外人尹幹卿出名
買受。又兩造簽訂買賣契約書當時，伊交付定金、簽約金、交屋款等共計十五萬元，
被上訴人知陳柏汎表示為其代理人而不為反對之表示，依法應負授權人之責任，伊之
占有系爭房屋非無權占有。且伊自遷入系爭房屋居住迄今已逾十年，被上訴人沉默，
從未提出異議，今始提起本件訴訟，屬權利之濫用，有違誠信原則等語，資為抗辯。
原審維持第一審所為命上訴人將系爭房屋遷讓交還被上訴人，及自八十年十一月十一
日起至八十二年十二月三十一日止每月給付被上訴人七千五百八十五元、自八十三年
一月一日起至遷讓系爭房屋之日止每月給付被上訴人七千七百四十九元，並定交還房
屋之履行期間為四個月部分之判決，駁回上訴人此部分之上訴，無非以：系爭房屋登
記為被上訴人所有，上訴人自七十六年間起即予以占有至今之事實，為兩造所不爭執
，且有建物登記簿可憑。上訴人雖以上開情詞為辯，惟查上訴人所提出之系爭房屋買
賣契約書及土地買賣契約書上分別載明買主「尹幹卿」、賣主陳柏汎（代）；買主「
尹幹卿」賣主「陳柏汎」等字樣，交付屋款收據上所載「茲黃崇銘收到尹幹卿先生篤
行路 184號七樓號（即系爭房屋）之交屋款新台幣伍萬圓整」既未載明陳柏汎、黃
崇銘為被上訴人之代理人之旨，上訴人復未能舉證證明陳柏汎、黃崇銘為被上訴人之
代理人，上訴人自不能主張上開買賣契約對被上訴人發生效力。上訴人所舉證人尹幹
卿在第一審之證言，尚難憑以證明陳柏汎與尹幹卿簽訂買賣契約時，已得被上訴人之
授權。又縱使已經陳固之授權而出賣系爭房屋，究係陳固以其個人名義授權，抑
係代表被上訴人授權，均未明確，自不能認定被上訴人授權陳柏汎出賣系爭房屋與上
訴人。次查陳柏汎與尹幹卿就系爭房屋簽訂買賣契約，及黃崇銘收受尹幹卿交付之五
萬元交屋款時，陳柏汎在該契約賣主欄內記載「代」字，但均未載明代理被上訴人之
旨，陳固於當時在場，縱為被上訴人之法定代理人（被上訴人在第一審提出之上訴
人所不爭執之陳固七十年七月十五日報告及聲明書可見陳固於系爭房地買賣契約
簽訂當時，已喪失董事長身分。），亦難認定被上訴人表示以代理權授與陳柏汎、黃
崇銘，或知陳柏汎、黃崇銘表示為其代理人而不為反對之表示。是上訴人辯稱被上訴
人公司知陳柏汎表示其為代理人，而不為反對之意思表示，依民法第一百六十九條規
定，應負授權人之責任云云，殊不足取。尹幹卿與陳柏汎就系爭房屋所簽訂之買賣契
約，其效力既不及於被上訴人，故即使上訴人委任尹幹卿與陳柏汎簽訂買賣契約，受
任人即尹幹卿所為之意思表示直接對於委任人即上訴人發生效力，上訴人僅能對於陳
柏汎請求，不能對被上訴人請求。次查證人廖錦雲、陳彩玉所為之證言，均不能證明
上訴人確向被上訴人買受系爭房屋。至上訴人持何契約書供系爭房屋所屬大廈管理委
員會登記，不得而知，該大廈管理委員會准其登記，上訴人住進系爭房屋，並按規約
繳付管理費或繳付房屋稅款，亦難認定上訴人確有向被上訴人買受系爭房屋，被上訴
人同意上訴人占用系爭房屋。且據上訴人所舉證人即代書陳彩玉結證其是否承辦系爭
房地買賣，時間久遠，已沒印象等語。參酌兩造所不爭執之建物登記簿謄本及土地登
記簿謄本記載系爭房地無任何抵押貸款之登記以觀，上訴人所辯兩造間就系爭房屋有
買賣關係為無足取。系爭房屋之稅籍紀錄表雖載系爭房屋於七十七年三月二十六日納
稅義務人名義由被上訴人之法定代理人「陳固」變更為「廖錦雲」，但於同年七月
九日以「撤銷買賣」原因申請變更為被上訴人之法定代理人「陳固」；又台中市稅
捐稽徵處八十六年十一月三日函載系爭房屋於七十七年申請撤銷，恢復大成工業股份
有限公司（即被上訴人）法定代理人陳固，惟其申請書已逾公文保管期限，業經銷
毀，故當時申請撤銷買賣之當事人及撤銷原因究為何，因無資料可提供，則系爭房屋
納稅義務人名義雖於七十七年三月間曾變更為廖錦雲，尚難以此認定被上訴人將該房
屋出售與上訴人。且系爭房屋納稅義務人名義變更於同年七月間申請撤銷，回復被上
訴人名義，其撤銷原因，姑不論為撤銷買賣之意思表示，或解除買賣契約，均使原買
賣契約歸於消滅。上訴人又不能提出確切證據證明其以廖錦雲名義為產權移轉登記，
自不能以系爭房屋曾於七十七年三月間納稅義務人名義變更為廖錦雲，即認定上訴人
曾向被上訴人買受該屋，由被上訴人點交上訴人占用。末查被上訴人就系爭房屋雖未
行使所有權達十年之久，致上訴人繼續予以使用，惟尚難認為被上訴人沈默上訴人占
用系爭房屋，屬有權占用。被上訴人本於所有權請求上訴人遷讓系爭房屋，乃屬權利
之行使，不能認為以損害他人為主要目的，自難認為權利之濫用，有違誠信原則。綜
上所述，系爭房屋為被上訴人所有，上訴人無正當權源予以占有，故被上訴人依所有
權請求上訴人遷讓系爭房屋，即屬有據，應予准許。上訴人既自七十六年間即無權占
有系爭房屋，已如前述，自係無法律上之原因而獲得相當於租金之利益，致被上訴人
受損害，被上訴人自得依不當得利之法律關係請求上訴人返還相當於租金之數額。被
上訴人係於八十五年十一月十一日起訴請求上訴人返還不當得利，而上訴人對其超過
五年時效部分之請求，為已罹於時效之抗辯，則被上訴人請求上訴人返還不當得利，
應朔及自八十年十一月十一日起算。依系爭房屋估定之價額、其基地之面積、申報地
價估定之總額年息百分之十計算，被上訴人自八十年十一月十一日起至八十二年十二
月三十一日止，相當於租金之損害每月為一萬九千六百八十六元，自八十三年一月一
日起至系爭房屋遷讓之日止，相當於租金之損害每月為一萬九千七百六十元。從而第
一審命上訴人遷讓系爭房屋，及命上訴人自八十年十一月十一日起至八十二年十二月
三十一日止每月給付被上訴人七千五百八十五元，自八十三年一月一日起至遷讓系爭
房屋之日止，每月給付七千七百四十九元，且定遷讓系爭房屋之履行期間為四個月，
核無違誤等詞，為其判斷之基礎。
查系爭房屋為被上訴人所有，為原審所認定之事實。又陳柏汎係以代理人之名義與尹
幹卿就系爭房屋簽定買賣契約，復有上訴人所提出之房屋買賣契約書影本可證（見一
審卷三八、三九頁）。而尹幹卿係代理上訴人訂約買賣，業經證人尹幹卿在第一審證
實無訛（見一審卷二○二頁），倘簽訂買賣契約當時，陳固為被上訴人之法定代理
人，則有權代表被上訴人出賣系爭房屋者應係陳固。準此而言，陳固授權陳柏汎
出賣系爭房屋，即係代表被上訴人授權陳柏汎出賣系爭房屋。乃原審謂縱使陳固授
權陳柏汎出賣系爭房屋，究係陳固以其個人名義授權，抑係代表被上訴人授權，均
未明確，不能認定被上訴人授權陳柏汎出賣系爭房屋予上訴人云云，所為論斷自有違
誤。況陳柏汎與尹幹卿簽訂系爭房屋之買賣契約時，陳固在場，為原審所確定之事
實，陳柏汎既在系爭房屋買賣契約書上賣主欄內記載「代」字，如陳固未授予陳柏
汎代理權，即係知陳柏汎表示為其代理人而不為反對之表示，而有民法第一百六十九
條前段規定之適用，被上訴人應負授權人之責任，原審為與此相異之認定，非無可議
。次查原審憑陳固七十年七月十五日報告及聲明書認定陳固於陳柏汎與尹幹卿簽
訂系爭房屋買賣契約時，已喪失被上訴人公司董事長身分云云，惟該報告及證明書所
載內容是否真實﹖何部分之記載足以為此項事實之認定﹖原審未予澄清，遽為此項事
實之認定，尤嫌速斷。上訴論旨指摘原判決其敗訴部分為不當，聲明廢棄，非無理由
。
據上論結，本件上訴為有理由，依民事訴訟法第四百七十七條第一項、第四百七十八
條第一項，判決如主文。
中      華      民      國    八十八    年      三      月    三十一    日
                              最高法院民事第六庭
                                  審判長法官  蕭  亨  國
                                        法官  吳  正  一
                                        法官  楊  隆  順
                                        法官  陳  淑  敏
                                        法官  黃  義  豐
      右正本證明與原本無異
                                              書  記  官
中      華      民      國    八十八    年      四      月    二十三    日
